【裁判字號】    97,訴緝,207
【裁判日期】    980318
【裁判案由】    妨害自由等
【裁判全文】
臺灣高雄地方法院刑事判決             97年度訴緝字第207號
公  訴  人  臺灣高雄地方法院檢察署檢察官
被      告  乙○○
                    之1號
選任辯護人  林石猛律師
            張宗琦律師
上列被告因妨害自由等案件，經檢察官提起公訴（95年度偵字
第19931號），本院合議庭裁定改行簡式審判程序，判決如下：
    主  文
乙○○犯重利罪，處有期徒刑參月，如易科罰金，以銀元參佰元
即新臺幣玖佰元折算壹日，減為有期徒刑壹月拾伍日，如易科罰
金，以銀元參佰元即新臺幣玖佰元折算壹日；又共同犯私行拘禁
罪，處有期徒刑玖月，減為有期徒刑肆月拾伍日，如易科罰金，
以銀元參佰元即新臺幣玖佰元折算壹日，扣案之膠帶壹段、手銬
壹副及鐵鍊壹條，均沒收。應執行有期徒刑伍月，如易科罰金，
以銀元參佰元即新臺幣玖佰元折算壹日。扣案之膠帶壹段、手銬
壹副及鐵鍊壹條，均沒收。
    事  實
一、乙○○基於牟取放款後收受重利之犯意，於民國95年1 月間
    某日，在其所開設位於高雄市小港區○○○路中油對面的檳
    榔攤內，乘甲○○急需用錢之際，利用俗稱「日仔會」之方
    式，貸以新臺幣（下同）3 萬元，甲○○則簽發面額1 萬元
    及2 萬元之本票各1 紙以供擔保，乙○○並先預扣1200元，
    僅實際交付2 萬8800元予甲○○，並約定甲○○於貸得款項
    後，應於1 個月內攤還完畢，每日需連本帶利還款1200元，
    以此方式收取與原本顯不相當之年利率24% 之重利。
二、乙○○復於95年6 月4 日下午4 時17分許，在其所開設位於
    高雄市小港區○○○路中油對面的檳榔攤內，因甲○○表示
    目前無力清償上開債務，乙○○乃夥同吳順榮（吳順榮所犯
    共同私行拘禁罪部份，業經本院96年度簡字第4469號判處有
    期徒刑10月，減為有期徒刑5 月確定）及另2 名姓名年籍不
    詳，綽號「小豬」、「展仔」之成年男子，共同基於私行拘
    禁之犯意聯絡，由「小豬」、「展仔」強拉甲○○搭乘吳順
    榮駕駛之自用小客車，甲○○夾坐於「小豬」、「展仔」中
    間，前往吳順榮所有位於高雄市小港區○○○路143 號之空
    屋，乙○○則另行騎車至五金行購買鐵鍊、鎖頭及膠帶後，
    前往上開處所，獨自以膠帶將甲○○之雙腳纏繞及封住嘴巴
    ，並以鐵鍊及手銬加鎖將甲○○雙手反銬，吊掛在屋內樑柱
    上後，乙○○、吳順榮等4 人即行離去，將甲○○拘禁於前
    開處所。嗣於同日晚間7 時許，因甲○○掙脫綑綁後，向大
    林派出所報案，始發現上情，並經警於上開拘禁地，查扣其
    遭綑綁之膠帶1 段、手銬1 副、鐵鍊1 條等物。
三、案經甲○○訴由高雄市政府警察局小港分局報告臺灣高雄地
    方法院檢察署檢察官偵查起訴。
    理  由
一、本件被告所犯係死刑、無期徒刑、最輕本刑為3 年以上有期
    徒刑以外之罪，其於準備程序中就被訴事實為有罪之陳述，
    經法官告知簡式審判程序之旨，並聽取公訴人及被告之意見
    後，經本院依刑事訴訟法第273 條之1 第1 項之規定，裁定
    由受命法官獨任進行簡式審判程序。又本件卷內之物證、書
    證等證據，依同法第273 條之2 規定，不受第159 條第1 項
    關於傳聞法則規定之限制，依法均有證據能力，合先敘明。
二、上揭事實，業據被告於本院審理時坦承不諱，核與證人即共
    同被告吳順榮、證人甲○○、賴文良證述之情節相符，復有
    扣案之膠帶1 段、手銬1 副、鐵鍊1 條及現場照片4 張在卷
    可參，顯見被告之前開自白，與事實相符，自得為認定其犯
    罪之依據。是以，本件事證明確，被告犯行堪以認定，應依
    法論科。
三、新舊法比較
    被告行為後，刑法業於94年2 月2 日修正公布，95年7 月1
    日起施行。按行為後法律有變更者，適用行為時之法律，但
    行為後之法律有利於行為人者，適用最有利於行為人之法律
    ，修正後刑法第2 條第1 項定有明文。而本次法律變更，比
    較時應就罪刑有關之共犯、未遂犯、想像競合犯、牽連犯、
    連續犯、結合犯，以及累犯加重、自首減輕暨其他法定加減
    原因（如身分加減）與加減例等一切情形，綜其全部罪刑之
    結果而為比較（最高法院95年5 月23 日95 年度第8 次刑事
    庭會議決議參照）。茲就本件所涉及之相關新舊法比較臚列
    如下:
(一)修正前刑法第28條規定「2 人以上共同實施犯罪之行為者，皆
  為正犯。」修正施行後規定為「2 人以上共同實行犯罪之行為
  者，皆為正犯。」對於本案犯行有犯意聯絡及行為分擔，不論
  依修正前之刑法第28條，或修正後之刑法第28條之規定，均構
  成共同正犯，對被告而言並無有利或不利之情形，應逕依修正
  後之刑法第28條，論以共同正犯
(二)刑法第302 條、第344 條法定刑罰金部分，依修正後刑法第33
  條第5 款之規定，最低額為新臺幣1,000 元，惟依被告行為時
  之修正前刑法第33條第5 款規定，罰金之最低額僅新臺幣3 元
  。比較修正前、後之刑罰法律，適用修正後之規定，對被告顯
  未有利。
(三)關於易科罰金之折算標準，依被告行為時之刑法第41條第1 項
  、罰金罰鍰提高標準條例第2 條規定，係以銀元100 元、200
  元或300 元，即新臺幣300 元、600 元或900 元折算1 日；依
  修正後刑法第41條第1 項，則係以新臺幣1,000 元、2,000 元
  或3, 000元折算1 日，經比較新舊法，以被告行為時之法律對
  被告較為有利。
(四)刑法第51條第5 款，關於宣告多數有期徒刑定應執行刑之規定
  ，於修正前係規定不得逾20年，修正後則規定不得逾30年，就
  本案而言，適用修正後之規定，對被告顯無較有利之情形。
(五)本院經綜合全部罪刑之結果，在適用「罪刑綜合比較原則」、
  「擇用整體性原則」（最高法院27年上字第2615號判例意旨參
   照），本案應一體適用被告等行為時之法律對其較為有利。
四、按非法剝奪他人之行動自由，復予私行拘禁，私行拘禁，乃
    主要之罪名，而其他非法剝奪人之行動自由罪，係補充規定
    ，若二者兼具，應僅論以私行拘禁罪（最高法院77年度臺上
    字第599 號判決參照）。是核被告所為，係犯刑法第344 條
    重利罪、第302 條第1 項之私行拘禁罪。被告與乙○○及「
    展仔」、「小豬」就前開私行拘禁犯行，有犯意聯絡及行為
    分擔，為共同正犯。又被告所犯重利罪、私刑拘禁罪之2 罪
    間，犯意各別，行為互殊，應予分論併罰。爰審酌被告為賺
    取暴利而貸款收取重利，嚴重破壞金融秩序，導致借款人為
    高利所苦及受債務壓迫，衍生社會問題，惡性非輕，且其與
    甲○○之債務糾紛，不思以正當途徑解決，竟夥同乙○○、
    「展仔」、「小豬」等人私行拘禁被害人甲○○，剝奪被害
    人之行動自由時間約3 小時，對被害人所造成之身心傷害至
    深且鉅，惟考量被告於本院審理時能坦承犯行，犯罪後態度
    尚佳等一切情狀，量處如主文所示之刑。又被告前開犯罪之
    犯罪時間係在96年4 月24日以前，均符合中華民國九十六年
    罪犯減刑條例減刑之規定，爰依該條例第2 條第1 項第3 款
    規定減輕其刑2 分之1 ，並諭知易科罰金之折算標準後，定
    其應執行之刑。【按本條例施行前，經通緝而未於中華民國
    96 年12 月31日以前自動歸案接受偵查、審判或執行者，不
    得依本條例減刑，中華民國96年罪犯減刑條例第5 條固有明
    文；惟上開第5 條係就本條例「施行前」經通緝之被告或受
    刑人而設之規定，如係於本條例施行後始通緝者，即不適用
    該條規定。查本件被告雖於96年8 月16日經本院以96年雄院
    隆刑瞻緝字第883 號通緝書通緝在案，嗣於97年10月24日經
    警緝獲歸案，有上開通緝書及內政部警政署航空警察局高雄
    分局解送人犯報告書在卷可參（見本院卷一第90頁、本院卷
    二第1-3 頁），是被告係於上開減刑條例實施後（96年7 月
    16日）始遭通緝至明，依上開說明，仍有前揭減刑之適用，
    併予敘明】。又扣案之膠帶1 段、手銬1 副及鐵鍊1 條，係
    被告所有供本案犯罪所用之物，業據被告供述在卷（見本院
    卷第31頁），爰依刑法第38條第1 項第2 款之規定宣告沒收
    。
據上論斷，應依刑事訴訟法第299 條第1 項前段、第273 條之1
第1 項，刑法2 條第1 項前段、第28條、第304 條、第344 條、
第38條第1 項第2 款，修正前刑法第41條第1 項前段、第51條第
5款 ，廢止前罰金罰鍰提高標準條例第1 條前段，刑法施行法第
1條 之1 ，中華民國九十六年罪犯減刑條例第2 條第1 項第3 款
、第7 條、第9 條，判決如主文。
本案經檢察官鄭益雄到庭執行職務。
中    華    民    國    98    年    3     月    18    日
                  刑事第十八 庭   法  官  黃繼瑜
以上正本證明與原本無異。
如不服本判決應於收受送達後10日內向本院提出上訴書狀，並應
敘述具體理由；如未敘述上訴理由者，應於上訴期間屆滿後20日
內向本院補提理由書（均須按他造當事人之人數附繕本）「切勿
逕送上級法院」。
中    華    民    國    98    年    3     月    18    日
                                  書記官  曾小玲
附錄本判決論罪之法條：
刑法第344條
乘他人急迫、輕率或無經驗貸以金錢或其他物品，而取得與原本
顯不相當之重利者，處1 年以下有期徒刑、拘役或科或併科1千
元以下罰金。
刑法第302條
私行拘禁或以其他非法方法，剝奪人之行動自由者，處5 年以下
有期徒刑、拘役或3 百元以下罰金。
因而致人於死者，處無期徒刑或7 年以上有期徒刑，致重傷者，
處3 年以上10年以下有期徒刑。
第1 項之未遂犯罰之。


司法院資訊處製作；財團法人民間司法改革基金會備份。
